臺灣高等法院高雄分院刑事判決　　　　　94年度上易字第49號
上　訴　人　臺灣屏東地方法院檢察署檢察官
被　　　告　甲○○
上列上訴人因被告重利等案件，不服臺灣屏東地方法院93年度易
字第345 號中華民國93年11月23日第一審判決（起訴案號：臺灣
屏東地方法院檢察署93年度調偵字第16號），提起上訴，本院判
決如下：
    主  文
原判決關於甲○○部分撤銷。
甲○○連續乘他人急迫貸以金錢，而取得與原本顯不相當之重利
，處有期徒刑伍月；又共同傷害人之身體，處有期徒刑壹年，應
執行有期徒刑壹年參月。
     事  實
一、甲○○基於重利之概括犯意，連續於下列時間，在屏東縣內
    埔鄉或竹田鄉等地，乘乙○○及李敏達急需用錢之際，貸以
    金錢，並從中收取與原本顯不相當之重利：
  (一)於91年9 月30日（起訴書誤為10月1 日）、91年11月24日，
    乘乙○○急需清償積欠他人債務之際，分別貸以新台幣（下
    同）50,000元、100,000 元，乙○○並簽發如附表編號1、2
    、5 所示支票及借據1 張作為清償擔保，惟甲○○實際上僅
    各交付45,000元、90,000元，其後並每10天向乙○○分別收
    取5,000 元、10,000元利息。
  (二)於92年6 月間，乘李敏達因急需清償積欠他人的70,000元債
    務之際，貸以70,000元，並每隔10日就收取7,000 元利息。
二、其後因乙○○無力繼續支付利息，甲○○乃於92年1 月20日
    ，邀集乙○○參加其所邀集之互助會，由甲○○自任會首，
    約定每人每會10,000元，採外標制（即活會會員每期繳交10
    ,000 元 ，死會會員則繳交10,000元加上其得標標息後金額
    ）方式標會，每月20日開標，共計25會，乙○○並於92年2
    月20及3 月20與曾月華共同得標，並將所標得會款中之230,
    000 元交給甲○○，以清償之前述借貸之款項及利息，乙○
    ○則每月支付13,100元之會款予甲○○。嗣因乙○○無力繼
    續支付上開會款，而於92年9 月25日晚上10時許，應甲○○
    邀約，前往甲○○位於屏東縣內埔鄉○○路26號服飾店，商
    談此事，乙○○表示無法按期清償，希望甲○○同意其延期
    清償，甲○○為此心生不滿，與李世文、鍾政光（以上2 人
    業經原審法院判決確定在案）共同基於傷害乙○○之犯意聯
    絡，由甲○○指使李政光及鍾政光2 人出手毆打乙○○，致
    乙○○受有左眼腫脹、創傷及外傷性水晶體脫位併青光眼等
    傷害，
二、案經乙○○訴請臺灣屏東地方法院檢察署檢察官偵查起訴。
     理  由
一、被告甲○○於原審及本院審理中否認有何重利及普通傷害犯
    行，辯稱：「乙○○總共向我借230,000 元，他是50,000元
    、50,000元、30,000元、100,000 元分別陸續借的，而兩次
    借50,000元他都分別實拿49,000元，1,000 元是利息，約定
    2 、3 個月清償完畢，但是他一直沒還我錢，也沒付我利息
    ；後來我建議他參加我起的互助會，他標得的款項可以拿來
    還我錢，我就在92年1 月20日起會，共25會，每會10,000元
    會款，採外標制。乙○○與曾月華合標第1 及第2 會，各標
    得240,000 萬元，乙○○標得會款中之230,000 元已用來清
    償欠我的借款，而92年8 月份以前的會款他都有繳付，但自
    92年9 月份以後的會錢他就沒付了，現在他只欠我會錢。」
    「乙○○名義所開立之本票金額有230,000 元，是因為有時
    候本票之付款期限過了，他沒有還錢，我就會叫他另外開一
    張本票給我，所以有些本票是重複的」，及就李敏達部分，
    雖有借款行為，但每70,000元只收1,000 元利息，沒有從中
    收取重利；及「我沒有打人，也不是本件傷害之共同正犯」
    等語。經查：
  (一)證人乙○○、李敏達在偵查中的陳述，已依法具結，且無顯
    不可信的情況，依刑事訴訟法第159 條之1 第2 項規定得作
    為證據。附表所示本票及乙○○出具的借據（見調偵卷第37
    頁），均係警察自被告身上取出的文書，且被告也稱上述本
    票及借據，是乙○○借款時所簽發，故係於可信的特別情況
    下所作成的文書，依刑事訴訟法第159 條之4 第3 款規定，
    得為證據。
  (二)關於重利部分：
  1.證人即告訴人乙○○在偵查中具結證稱：於91年10月份（應
    係9 月30日之誤），向被告借50,000元，實拿45,000元，每
    隔10天付5,000 元利息；又於91年11月24日向被告借100,00
    0 元，實拿90,000元，也是每隔10天要付10,000元利息（見
    調偵卷第18頁）；並有附表編號1 至5 所示的本票可以佐證
    ；證人李敏達在偵查中也具結證稱：曾因告訴人作生意要用
    錢，而向被告借錢時，由其簽發面額100,000 元的本票給被
    告作為擔保；及告訴人常向其借2,000 元或3,000 元，告訴
    人當時並表明係每10天要繳5,000 元利息給被告等語（見他
    字卷第29頁）。又被告在偵查中經檢察官訊其為何在另案（
    臺灣屏東地方法院檢察署92年度偵字第1029號重利案件）中
    供述：證人乙○○只借50,000元時？則供稱：乙○○有以他
    人名義借100,000 元，總共150,000 元。及訊其為何警察查
    扣的借據為50,000元？也稱其中100,000 元是告訴人以李敏
    達名義借的（見調偵卷8 至9 頁），可見證人乙○○的指述
    可以採信。因此，本院認定乙○○向被告借款的金額共為15
    0,000 元，而非被告嗣後所稱的230,000 元。
  2.至於證人乙○○就向被告借款的金額雖前後有150,000 元、
    280,000 元、330,000 元之別，惟如前述，被告在偵查已承
    認告訴人共向其借150,000 元之事實。再者，告訴人於原審
    審理中，經檢察官訊其為何先稱向被告借150,000 元，後來
    又稱借280,000 元，則供稱：有時因為中間繳不出利息，所
    以金額包括利息在內（見原審卷第67頁），可見其前後所稱
    金額不一致，係因是否包括利息而有所不同；又告訴人借款
    時間係91年間，至原審審理之93年11月9 日，時間已相隔2
    年左右，其間又多次簽發本票，致其記憶有所模糊，無法為
    正確陳述，與常情尚無違背。因此，告訴人嗣後的陳述雖與
    偵查中有所不符，尚難據此即認定其指述完全為不可採；又
    關於附表編號1 至5 所示本票，告訴人雖於本院理中，供稱
    ：因為被告說之前的本票被警察搜走了，所以要求補開上述
    本票（見本院卷第36頁）；但如上所示的本票，都是在92年
    2 月10日，就被警察自被告住處取出，有屏東縣警察局潮州
    分局刑事案件報告書及本票上的警局騎縫章可以證明（見調
    偵卷第27至37頁），可見被告對於簽發本票經過的記憶，並
    非完全與事事相符；雖告訴人關於簽發本票經過的陳述有瑕
    疵，惟因被告對於該本票的真正並沒有爭執，自不影響告訴
    人的陳述可信性。
  3.關於附表編號1 、2 所示本票，其發票日期分別為91年9 月
    30日及10月1 日部分，因告訴人已陳明於91年9 月30日借50
    ,000 元 ，並且當日就拿到錢，10月1 日的本票及借據是被
    告要求補開的（見本院卷第36頁），故本院認定第1 次借款
    係91年9 月30日，而非起訴書所載的91年10月1 日，附此敘
    明。
  4.證人李敏達在偵查中具結證稱：其於92年6 月間，因積欠他
    人70,000元債務，而向被告借用70,000元，其後每隔10日就
    付被告7,000 元利息，一直付到同年8 月份，才標得會款把
    欠被告的錢還掉，被告當時有把本票返還，並已將本票撕毀
    等語（見他字卷第29頁）。並有被告擔任會首的互助會名單
    1 份可以證明（見他字卷第23頁），其上確有李敏達的名義
    在上。又被告也承認有借上述款項給證人李敏達的事實。
  5.被告雖否認有向乙○○及李敏達等人收取與原本顯不相當的
    重利，但此部分也經乙○○及李敏達證述明確，且告訴人確
    有另行簽發附表編號3 、4 所示的本票給被告，為被告所是
    認，其雖稱該2 張本票是借款而非利息，但此為本院所不採
    ，已如前述；且證人李敏達也供稱係以標取被告所邀集互助
    會方式清償欠款，已如前述。又告訴人於92年2 月及3 月間
    與曾月華一同標取被告所邀集的上開互助會，以清償積欠被
    告的欠錢，且被告承認向乙○○取得會款金額為230,000 元
    （見他字卷第28頁）；而其只借150,000 元，已如前述，如
    非被告確有從中收取重利行為，告訴人何須在借款數月後，
    即返還230,000 元，致其償還金額超過本金50 %以上，且其
    該筆金額尚未包括已經給付的利息在內。
  6.又告訴人及證人李敏達每借50，000 元或70,000元，除預扣
    利息外，每10天收取5,000 元或7,000 元部分，其年利率高
    達360%，與民法第205 條所定年利率不得超過20% 規定相較
    ，超出甚多，自屬與原本顯不相當重利。又因證人乙○○及
    李敏達等人均已陳明係因急需用錢，才向被告借錢，再以其
    等2 人，都是支付重利向被告借用金錢，衡情如非有急迫情
    形，自無支付重利向被告借款必要。
  (三)關於傷害部分，業據證人即告訴人乙○○在偵查、原審及本
    院審理中證述明確，證人即共犯李世文、鍾政光在原審審理
    中也承認有傷害告訴人行為，並有寶建醫院及長庚紀念醫院
    之診斷證明書各1 紙在卷可稽（見他字卷第5 、6 頁），因
    此告訴人確係因李政光、鍾政光等2 人行為而受有傷害可以
    認定；雖李世文及鍾政光2 人在偵查及原審審理中均否認係
    受被告指使而傷害告訴人，並稱係因當日告訴人口氣不好，
    所以才毆打告訴人。但本院審酌當日告訴人係因積欠被告會
    款無法如期清償，才至被告服飾店希望緩期清償，因有權決
    定告訴人能否延期清償者為被告，並非李世文等2 人，故其
    所欲商討對象係被告，衡情應無與鍾政光等2 人發生爭執必
    要；再者，證人乙○○並陳明在被打之前沒見過李世文、鍾
    政光2 人，也與其2 人沒有糾紛及仇恨（見原審卷第69頁）
    ，此點與李世文、鍾政光的陳述相符（見原審卷第74頁、78
    頁）；在此情形下，告訴人更無與李世文及鍾政光2 人發生
    爭執之道理。因此，如非李世文等2 人受被告指使，其等2
    人應無毆打告訴人之理由存在，故被告所辯不足採信，至證
    人乙○○於偵訊時固指訴李世文與鍾政光有拿利器刺傷其眼
    睛云云，惟李世文、鍾政光堅決否認有拿利器刺向證人乙○
    ○之眼睛，且依證人乙○○所提出之長庚紀念醫院診斷證明
    書，其上僅載其受有左眼外傷性水晶體脫；因此本件並無證
    據證明李世文等2 人有持利器刺傷證人乙○○之眼睛，是告
    訴人此部分指述應無可採，但仍不影響其指述被告有指使李
    世文等2 人對其傷害的可信性。
二、核被告甲○○所為，係犯刑法第344 條之普通重利罪及第27
    7 條第1 項普通傷害罪。其所犯普通傷害罪部分，與李世文
    、鍾政光間，有犯意聯絡及行為分擔，為共同正犯。所犯普
    通重利罪部分，先後多次犯行，時間接近，所犯又係構成要
    件相同的罪名，顯係基於概括犯意為之，應依刑法第56條規
    定論以一罪，並加重其刑。其對李敏達重利部分，起訴書犯
    罪事實欄雖未記載，但與起訴部分，具有連續犯的裁判上一
    罪關係，自為起訴效力所及，本院應併予審理。其所犯上開
    二罪，犯意各別，罪名歧異，應予分論併罰。
三、原審未予詳察，而為被告無罪之諭知，自有不當，公訴人上
    訴意旨指摘原判決關於被告部分諭知無罪為不當，為有理由
    ，應由本院將原判決關於被告部分撤銷，為被告有罪判決。
    爰審酌被告乘他人急迫而貸與金錢，並從中收取重利，其行
    為危害社會經濟秩序，並於告訴人不能如期付款時，即與他
    人共同以暴力催討債務，對於告訴人造成的傷害程度不輕，
    犯罪後未與告訴人和解，及否認犯罪，態度不佳等一切情狀
    ，各量處如主文所示之刑，並定其應執行。
四、同案被告李世文、鍾政光部分，均經原審判決確定，自不另
    論列，附此敘明。
據上論結，應依刑事訴訟法第369 條第1 項前段、第364 條、第
299 條第1 項前段，刑法第28條、第277 條1 項、第56條、第34
4 條、第51條第5 款，罰金罰鍰提高準條例第1 條前段，判決如
主文。
本案經檢察官彭南雄到庭執行職務。
中　　華　　民　　國　　94　　年　　3 　　月　　22　　日
　　　　　　　　　刑事第三庭    審判長法　官  周賢銳
                                      法　官  謝宏宗
                                      法　官  黃仁松
以上正本證明與原本無異。
不得上訴。
中　　華　　民　　國　　94　　年　　3 　　月　　22　　日
　　　　　　　　　　　　　　　　　　　書記官  鄭翠芬
附錄本件判決論罪科刑法條：
中華民國刑法第277條第1 項：
(普通傷害罪)
傷害人之身體或健康者，處三年以下有期徒刑、拘役或一千元以
下罰金。
中華民國刑法第344條
(重利罪)
乘他人急迫、輕率或無經驗貸以金錢或其他物品，而取得與原本
顯不相當之重利者，處一年以下有期徒刑、拘役或科或併科一千
元以下罰金。
附表
┌──┬───┬───┬───┬────┬────┬─────────┐
│編號│發票人│發票日│到期日│票  號  │面    額│備            註  │
├──┼───┼───┼───┼────┼────┼─────────┤
│１  │乙○○│9.│空  白│470816  │50,000  │調偵卷第37頁背面  │
├──┼───┼───┼───┼────┼────┼─────────┤
│２  │乙○○│10.1.│11.1.│0000000 │50,000  │調偵卷第33頁背面  │
├──┼───┼───┼───┼────┼────┼─────────┤
│３  │乙○○│11.4.│空  白│0000000 │50,000  │調偵卷第35頁      │
├──┼───┼───┼───┼────┼────┼─────────┤
│４  │乙○○│11.14.│11.18.│0000000 │30,000  │調偵卷第35頁背面  │
├──┼───┼───┼───┼────┼────┼─────────┤
│５  │乙○○│11.│12.│484321  │100,000 │調偵卷第36頁      │
│    │李敏達│      │      │        │        │                  │
└──┴───┴───┴───┴────┴────┴─────────┘
